臺灣基隆地方法院交通事件裁定　　　　　96年度交聲字第79號
原處分機關　交通部公路總局臺北區監理所
異　議　人
即受處分人　丙○○
輔　佐　人　乙○○○
即異議人之姐
上列受處分人因違反道路交通管理處罰條例案件，對於交通部公
路總局臺北區監理所於中華民國96年3月14日所為之裁決（原處
分案號：自裁字裁40-1B0000000、40-1B0000000、40-1B0000000
、40-1B0000000、40-1B0000000、40-1B0000000、40-1B0000000
、40-1B0000000、40-1B0000000、40-1B0000000、40-1B0000000
號）聲明異議，本院裁定如下：
    主  文
原處分均撤銷。
丙○○不罰。
    理  由
一、原處分意旨略以：受處分人丙○○所有之車牌號碼CK─3497
    號自用小客車（下稱系爭車輛），分別於附表所示之時間地
    點，因「在道路收費停車處所停車，經催繳不依規定繳費」
    ，經高雄市交通局停車管理中心依法舉發，嗣交通部公路總
    局臺北區監理所於民國（下同）96年3月14日爰依道路交通
    管理處罰條例（下稱同條例）第56條第2項之規定，分別填
    具如附表所示之裁決字號之裁決書，處異議人罰鍰各新臺幣
    （下同）300元等語。
二、異議意旨略以：異議人即受處分人丙○○自幼即有智能不足
    之智能方面障礙，有長庚醫院診斷證明書資以證明，且居無
    定所四處流浪，平日睡臥公園，以四處為家之流浪漢，不曾
    「學過車、考過駕照」，更無能力購買車輛，遑論開車至三
    重市以外數百公里之處所違反交通規則，此等行為絕非其所
    為，亦非其之能力可得為，請求撤銷上開裁決書等語。
三、按法院受理交通事件，準用刑事訴訟法之規定，道路交通管
    理處罰條例第89條前段定有明文。又認定犯罪事實所憑之證
    據，雖不以直接證據為限，間接證據亦包括在內。然而無論
    直接證據或間接證據，其得為訴訟上之證明者，須於通常一
    般之人均不致有所懷疑，而得確信其為真實之程度者，始得
    據為有罪之認定。倘其證明尚未達到此一程度，而有合理之
    懷疑存在，而無從使事實審法院得有罪之確信時，即應由法
    院為諭知被告無罪之判決（最高法院76年臺上字第4986號判
    例參照）。所揭示刑事訴訟法上法院認定事實之最重要原則
    （認定被告有罪，就該有罪事實不能有任何之合理懷疑存在
    原則），而於法院審理行為人違反道路交通管理處罰條例案
    件時，當有其適用。亦即法院於審理行為人違反道路交通管
    理處罰條例案件，當踐行完畢調查證據程序後，為事實之認
    定時，如就原處分機關所認定之行為人違規事實仍有合理之
    訴訟上懷疑，而無法百分之百確信行為人確有該當於道路交
    通管理處罰條例各該處罰條文之構成要件事實時，此際即應
    依訴訟上之待證事實「倘有懷疑，則從被告之利益作解釋」
    之證據法則，作對受處分人有利之認定。
四、經查：
  (一)異議人有天生之智能障礙，平時無固定之工作及住所，四處
    流浪，有時睡臥公園乙情，業經證人即異議人之胞姐乙○○○於本院95年度交聲字第230、231號案件95年12月27日審理
    時結證明確，並有異議人中華民國身心障礙手冊（輕度智障
    ）、長庚紀念醫院民國95年11月15日診斷證明書附於該卷可
    稽，此經本院依職權調閱上開卷宗查明無誤，顯見異議人確
    有智能方面之障礙，應無能力駕駛汽車四處活動，且亦無資
    力購買車輛，則上開違規是否確係異議人所為，顯有可疑。
  (二)車牌號碼CK─3497號自用小客車係於93年9月16日由原車主
    丁○○（25年1月20日生、身分證Ｚ000000000號）過戶登記
    至異議人名下，戶籍地址登記為臺北縣三重市○○街30號4F
    、電話：00000000號，此有本院依職權向交通部公路總局臺
    北區監理基隆監理站汽（機）車過戶申請登記書及汽（機）
    車各項異動登記書核閱無誤。惟查，前車主丁○○業於93年
    9月15日死亡，有臺北縣汐止市戶政事務所96年5月18日北縣
    汐字第0960003163號函及除戶戶籍謄本在卷可憑，丁○○既
    已於93年9月15日死亡，自不能再將系爭車輛過戶予異議人
    ，再查，汽（機）車過戶申請登記書上所蓋之印章為「何福
    興」，並非「丙○○」，足見是本件過戶手續確有重大瑕疵
    存在。又查汽（機）車過戶申請登記書上所留之電話000000
    00號，本院並函請中華電信股份有限公司臺灣北區電信分公
    司基隆營運處查明使用人為何人，經該公司函復函復非中華
    電信用戶、該公司並未開放（02）8347字頭市內電話，有該
    公司96年5月14日96C0000000號、96年5月28日96C0600223號
    函附卷可考，因之本件過戶手續疑雲重重。而異議人既無資
    力，其如何過戶為系爭車輛之新車主，啟人疑竇。參以，曾
    有不明人士駕駛系爭汽車違規遭警舉發時，冒用案外人「戊○○」之名義簽收舉發通知單之情，業經證人戊○○於本院
    96年度交聲字第16號至第22號聲明異議案件96年2月14日調
    查時結證屬實，而戊○○之駕照證件因有被冒用之嫌，而臺
    北市政府警察局萬華分局94年3月7日所舉發（舉發單號北市
    警交大字第AEB067716號）違規事件業經臺北市政府警察局
    萬華分局同意撤銷，並以免罰結案，有該卷所附上開分局94
    年5月12日北市警萬分交字第09431458800號書函可參，再且
    ，證人甲○○即95年12月4日14時29分查獲系爭車輛之臺北
    市政府警察局交通警察大隊大同分隊警員於本院96年5月28
    日訊問時結證稱：「95年12月4日14時29分至34分許，其有
    舉發ＣＫ─3497號車輛，地點是在台北市○○○路及昌吉街
    口，駕駛人所開的車輛懸掛ＣＫ─3497號車牌，但是車身是
    6917─ＧＳ，當初車輛駕駛人在開車，其駕車跟在他後面，
    其用電腦查詢他的車號，發現大牌已經註銷，且車籍及車體
    不符，其才把他攔下來，當時發現駕駛人怪怪的，其才會對
    他拍照存證，其不記得有無要駕駛人出示證件，駕駛人當時
    表示他是戊○○，並在舉發單上簽名『戊○○』，共簽三張
    ，違規有三件，第一件是號牌註銷，第二件是6917─ＧＳ使
    用「ＣＫ─3497」他車號牌，第三件是ＣＫ─3497牌照供69
    17─ＧＳ他車使用，其全部是開三張違規單。6917─ＧＳ的
    車輛是欠銀行的錢沒有繳，駕駛人有拿出類似流當證明書給
    我看，並說該車是他朋友不要的車子，給他使用，他要報廢
    了。ＣＫ─3497號大牌二面其都已經拔下來，交付給台北區
    監理所處理。」等語，因之自94年間起至95年12月4日止，
    系爭車輛由冒名『戊○○』者在駕駛乙節，當可認定。是異
    議人並無資力購買汽車，亦無駕駛汽車之技術能力，則異議
    人辯稱其不曾「學過車、考過駕照」，更無能力購買車輛，
    遑論開車至三重市以外數百里之處所違反交通規則，此等行
    為絕非其所為，亦非其之能力所得為乙節，即屬合理可信。
五、再按「處理違反道路交通管理事件，有關文書送達之程序，
    依行政程序法之規定」，違反道路交通管理事件統一裁罰基
    準及處理細則第5條定有明文。而依行政程序法第72條第1項
    前段規定：「送達，於應受送達人之住居所、事務所或營業
    所為之。」、第74條第1項規定：「送達，不能依前二條規
    定為之者，得將文書寄存送達地之地方自治或警察機關，並
    作送達通知書兩份，一份黏貼於應受送達人住居所、事務所
    、營業所或其就業處所門首，另一份交由鄰居轉交或置於該
    送達處所信箱或其他適當位置，以為送達。」、第74條第2
    項規定：「前項情形，由郵政機關為送達者，得將文書寄存
    於送達地之郵政機關。」。然查，本案舉發違反道路交通管
    理事件通知單經原舉發機關高雄市交通局停車管理中心向異
    議人之車籍地「臺北縣三重市○○街30號4F」為送達，因應
    受送達人無法送達，經送達之郵政機關於95年8月28日起至
    95年9月21日共11次先後寄存於三重第二支局，有高雄市交
    通局停車管理中心送達證書影本11份附卷可佐，而原舉發機
    關並未透過戶籍另行查詢異議人之正確住所地，惟異議人戶
    籍於95年8月28日已自「臺北縣三重市○○街30號4F」遷至
    「基隆市○○路141之6號」，有基隆市仁愛區戶政事務所96
    年5月16日基仁戶字第0960001317號函及戶籍謄本在卷可按
    ，因之本件上開11件舉發違反道路交通管理事件通知單之送
    達程序屬背上開規定，自不生合法送達於異議人之效力。
六、次按違反本條例之行為，自行為成立之日起，行為有連續或
    繼續之狀態者，自行為終了之日起，逾三個月不得舉發。道
    路交通管理處罰條例第90條定有明文。逾期既不得舉發，當
    無得再予裁罰之餘地，是對於交通違規事件得據以裁罰者，
    自以該違規事件業經依限期合法舉發為前提。觀舉發機關所
    開具之舉發通知單對於違規之行為人，產生：(1)確認其違規
    事實之效果；(2)作為繳納法定最低額罰鍰之處分依據；(3)產
    生必須於到案期限內遵期到案陳述聽候裁決之作為義務。舉
    發通知單既已對違規行為人產生各種規制之法律效果，自屬
    行政處分。而行政處分欲對外發生效力，須為相對人所知悉
    ，是以行政程序法第110條第1項規定有：「書面之行政處分
    自送達相對人及已知之利害關係人起；書面以外之行政處分
    自以其他適當方法通知或使其知悉時起，依送達、通知或使
    知悉之內容對其發生效力」；再者，違反道路交通管理事件
    統一裁罰基準及處理細則第11條規定：「行為人有本條例之
    情形者，應填製舉發違反道路交通管理事件通知單，並於被
    通知欄予以勾記，其通知聯依下列規定辦理：．．．三逕行
    舉發者，應按已查明之資料填註車牌號碼、車輛種類、車主
    姓名或地址，並於通知單上方空白處加註逕行舉發之文字後
    ，由舉發機關送達被通知人」，實已明白揭示「逕行舉發單
    之送達，亦為舉發程序一部」之旨。是倘舉發單位未踐行合
    法送達程序，則因送達效力無從發生，自不能謂已「由舉發
    機關『送達』被通知人」，更足證道路交通違規通知單應合
    法送達於受通知人，始生效力，亦即舉發機關應係於通知單
    合法送達於受通知人後，始完成舉發之程序而發生效力。本
    案舉發違反道路交通事件通知單既未合法送達於異議人，其
    舉發之程序自屬尚未完成。
七、綜上所述，異議人並無資力購買汽車，亦無駕駛汽車之技術
    能力，則異議人辯稱未曾駕駛過系爭汽車，更無交通違規乙
    節，即屬合理可信。且按行政官署對於人民有所處罰，必須
    確實證明其違法之事實。倘不能確實證明違法事實之存在，
    其處罰即不能認為合法（行政法院「現改制為最高行政法院
    」39年判字第2號判例意旨參照）；又行政訴訟法第136條準
    用民事訴訟法第277條規定，則當事人主張有利於己之事實
    ，就其事實固負舉證責任，惟當事人就其主張事實，如已盡
    相當之舉證責任，則舉證責任轉換，由他造就反證事實負舉
    證責任。本件異議人既已舉證證明系爭車輛有極大之可能遭
    人冒用其名義過戶，且系爭車輛由冒名『戊○○』者在駕駛
    違規等節，原處分機關若認異議人為實際違規行為人，自應
    就此擔負舉證責任。茲原處分機關既未能就上開有利之反證
    事實舉證以實，即不能證明異議人違規事實之存在，上開裁
    罰乃屬違法。再查，本案既因舉發單既未經合法送達，致其
    舉發程序並未未完成，異議人於96年3月14日收受原處分機
    關之裁決書，已距其違規行為日（如附表所示自95年6月15
    日至95年7月8日）逾3個月以上，依道路交通管理處罰條例
    第90條應不得舉發，原處分機關不察，猶依道路交通管理處
    罰條例第56條第2項規定，裁處異議人各罰鍰300元，顯有未
    當，原處分既有如上所述之違誤，是異議人之異議有理由，
    應由本院將原處分予以撤銷，並為異議人不罰之諭知。
八、據上論斷，應依道路交通案件處理辦法第20條前段，裁定如
    如主文。
中　　華　　民　　國　　96　　年　　5 　　月　　31　　日
                  交通法庭法  官  鄭景文
以上正本證明與原本無異。
對於本件裁定如有不服，應於收受送達後5日內，向本院提出抗
告書狀（應附繕本），敘述抗告之理由，抗告於臺灣高等法院。
中　　華　　民　　國　　96　　年　　5 　　月　　31　　日
                          書記官  王月娥
附表：
┌─┬───────┬──────┬────┬──────┬──────┐
│編│裁決日期      │違規時間　  │舉發單位│到案時間    │本院案號    │
│號│裁決書案號    │違規地點    │        │            │            │
├─┼───────┼──────┼────┼──────┼──────┤
│１│96年3月14日自 │95年6月15日 │高雄市交│95年10月06日│96年度交聲字│
│  │裁字第裁40─  │9時16分高雄 │通局停車│            │第79號      │
│  │1B0000000號   │市○○○路  │管理中心│            │            │
├─┼───────┼──────┼────┼──────┼──────┤
│２│96年3月14日自 │95年6月16日 │高雄市交│95年10月06日│96年度交聲字│
│  │裁字第裁40─  │11時25分高雄│通局停車│            │第81號      │
│  │1B0000000號   │市○○○路  │管理中心│            │            │
├─┼───────┼──────┼────┼──────┼──────┤
│３│96年3月14日自 │95年6月18日 │高雄市交│95年10月09日│96年度交聲字│
│  │裁字第裁40─  │11時19分高雄│通局停車│            │第82號      │
│  │1B0000000號   │市○○○路  │管理中心│            │            │
├─┼───────┼──────┼────┼──────┼──────┤
│４│96年3月14日自 │95年6月19日 │高雄市交│95年10月09日│96年度交聲字│
│  │裁字第裁40─  │10時29分高雄│通局停車│            │第83號      │
│  │1B0000000號   │市○○○路  │管理中心│            │            │
├─┼───────┼──────┼────┼──────┼──────┤
│５│96年3月14日自 │95年6月21日 │高雄市交│95年10月12日│96年度交聲字│
│  │裁字第裁40─  │11時17分高雄│通局停車│            │第84號      │
│  │1B0000000號   │市○○○路  │管理中心│            │            │
├─┼───────┼──────┼────┼──────┼──────┤
│６│96年3月14日自 │95年6月24日 │高雄市交│95年10月14日│96年度交聲字│
│  │裁字第裁40─  │8時6分高雄市│通局停車│            │第85號      │
│  │1B0000000號   │復興一路    │管理中心│            │            │
├─┼───────┼──────┼────┼──────┼──────┤
│７│96年3月14日自 │95年6月25日 │高雄市交│95年10月16日│96年度交聲字│
│  │裁字第裁40─  │14時20分高雄│通局停車│            │第86號      │
│  │1B0000000號   │市○○○路  │管理中心│            │            │
├─┼───────┼──────┼────┼──────┼──────┤
│８│96年3月14日自 │95年6月26日 │高雄市交│95年10月16日│96年度交聲字│
│  │裁字第裁40─  │11時12分高雄│通局停車│            │第87號      │
│  │1B0000000號   │市○○○路  │管理中心│            │            │
├─┼───────┼──────┼────┼──────┼──────┤
│９│96年3月14日自 │95年6月27日 │高雄市交│95年10月26日│96年度交聲字│
│  │裁字第裁40─  │11時50分高雄│通局停車│            │第88號      │
│  │1B0000000號   │市○○○路  │管理中心│            │            │
├─┼───────┼──────┼────┼──────┼──────┤
│１０│96年3月14日自 │95年7月03日 │高雄市交│95年10月22日│96年度交聲字│
│  │裁字第裁40─  │10時25分高雄│通局停車│            │第89號      │
│  │1B0000000號   │市○○○路  │管理中心│            │            │
├─┼───────┼──────┼────┼──────┼──────┤
││96年3月14日自 │95年7月08日 │高雄市交│95年10月30日│96年度交聲字│
│  │裁字第裁40─  │11時49分高雄│通局停車│            │第90號      │
│  │1B0000000號   │市○○○路  │管理中心│            │            │
└─┴───────┴──────┴────┴──────┴──────┘
